臺灣高雄地方法院刑事判決　　　　　　　　　　　　　　九十年度易字第七○一號
　　公　訴　人　臺灣高雄地方法院檢察署檢察官
　　被　　　告　丑○○
　　　　　　　　甲○○
　　　　　　　　己○○
　　　　　　　　戊○○
右列被告因傷害等案件，經檢察官提起公訴（八十九年度偵字第一二九二九號），本
院判決如左：
    主  文
丑○○傷害人之身體，累犯，處有期徒刑陸月，如易科罰金，以佰元折算壹日，扣
案之噴霧器壹瓶沒收之。
己○○傷害人之身體，處拘役肆拾日，如易科罰金，以佰元折算壹日。
戊○○傷害人之身體，處拘役肆拾日，如易科罰金，以佰元折算壹日。
甲○○無罪。
    事  實
一、丑○○前曾於民國八十三年十一月三日，因未取得律師資格，意圖營利，而辦理
    訴訟事件，除依法執行業務外而違犯律師法第四十八條之罪刑事案件，迭經本院
    （八十四年度易字第一四二六號）及臺灣高等法院高雄分院（八十四年度上易字
    第一○八八號）於八十四年七月十一日判處有期徒刑五月確定，並於八十四年十
    一月一日以易科罰金執行完畢。
二、緣丑○○與甲○○二人居住在高雄市新興區「球庭華廈」大樓社區內，丑○○門
    牌號碼為高雄市新興區○○○路一五八巷二九號六樓，甲○○門牌號碼則為高雄
    市○○路三五號六樓，二人比鄰而居，竟不知敦親睦鄰之道，二人間互有間隙。
    八十九年五月十二日夜間，甲○○之妻弟己○○、戊○○【偕同其妻陳霞英（後
    改名為壬○○）及兒子】及妻叔辛○○等人各自偕同家人，至甲○○上開住處敘
    舊；同日夜間九時許，甲○○邀集丑○○及其他社區住戶至其上開住處，共同商
    討社區事務，丑○○即約同友人庚○○、癸○○等二人前往，其他社區住戶人員
    僅二九號七樓之住戶丙○○到場，詎料，丑○○與甲○○一言不合，隨即發生口
    角，丑○○竟於拍桌後恫稱︰「我不怕你」等語，並握住渠預先攜帶藏放在渠後
    褲袋之水果刀乙把，正欲抽出該把水果刀（實際上並未完全抽出）之際，適為在
    渠後方附近之戊○○發現，為制止丑○○抽出水果刀之動作而倏忽上前抓住丑○○之右手，並基於傷害之犯意，與丑○○二人遂發生拉扯、掙扎並倒地，該把水
    果刀即掉落至地面上，而丑○○之友人庚○○、癸○○與己○○則上前排解，己○○並基於傷害之犯意，抓住丑○○之左手以防止丑○○再度撿回該把水果刀，
    且與丑○○二人發生拉扯，丑○○因此受有臉部、頭部與全身多處挫傷及擦傷等
    傷害；嗣後，丑○○掙脫戊○○後，迅持渠事先攜帶之噴霧器近距離向戊○○左
    眼噴灑，致戊○○因此受有左眼化學物質灼傷之傷害，戊○○見狀隨即將丑○○
    壓制雙手坐在椅子上，並搶下該瓶噴霧器，旋為警察接獲報案後前往處理，並當
    場扣得水果刀乙把及噴霧器一瓶等物。
三、案經丑○○、己○○分別訴由高雄市政府警察局新興分局報告臺灣高雄地方法院
    檢察署檢察官偵查起訴。
    理  由
壹、有罪部分︰
一、訊據被告丑○○、己○○、戊○○等三人分別於警詢、偵查及本院審理中固坦承
    有於右揭時、地發生口角而有拉扯等肢體衝突等事實，惟被告丑○○、己○○、
    戊○○等三人均矢口否認有何傷害之犯行：
  (一)被告丑○○辯稱︰渠當時為社區主任委員，因被告甲○○、己○○、戊○○等破
    壞渠停在樓下之車子，對大門潑硫酸，渠認為是鴻門宴，才攜帶水果刀及噴霧器
    去被告甲○○住處開會；渠被壓制時水果刀才露出，因渠被對方拿木板打，渠才
    緊急防衛對空中按噴霧器，噴霧器沒有化學物質，不會造成灼傷，己○○左眼受
    傷不實，是對方捏造事實；渠所使用之噴霧器係百分之三芥末、百分之三樹脂、
    百分之九十四胡椒氣體，作用為暫時性之咳嗽、打噴嚏；渠將刀子放在右後褲袋
    用衣服遮住他們根本看不見云云。
  (二)被告己○○辯稱：是對方先有抽刀之不法動作，才為引發這次衝突，伊並未毆打
    丑○○，亦未以木板毆打丑○○，更沒有叫丑○○下跪云云。
  (三)被告戊○○辯稱︰是丑○○先從後口袋要抽出刀子，情況緊急，伊衝上前想抓住
    丑○○的手，制止丑○○，想奪下他的刀，才會引發這次衝突，伊亦未以木板毆
    打丑○○，亦無要丑○○下跪云云。
二、經查：
  (一)本案發生時地，現場有被告丑○○、甲○○、己○○、戊○○、案外人庚○○、
    癸○○、辛○○、七樓住戶丙○○、甲○○妻乙○○○、子女、戊○○妻壬○○
    、兒子、等人，業據被告丑○○、甲○○、己○○、戊○○等人供承屬實在卷，
    並有證人庚○○、癸○○、辛○○、丙○○、乙○○○、壬○○等人於本院審理
    中到庭證述明確，堪認此部分為真實。
  (二)被告丑○○供述前後不一致，渠所供內容未有其他證據足資佐憑，茲析述如下︰
    1.被告丑○○於九十年三月四日本院審理中供稱︰（你與其他三位被告是何關係
      ？）是鄰居，我在該大樓任主任委員」、「（誰先動手打你的？）他們三人一
      齊動手的，要我跪下，我不願意，後來就將我壓在地下，雙手並反扣，並將我
      的頭壓在地下」、「（你雙手遭反扣，為何還有時間按噴霧器？）因為他們一
      過來時，我看情況不對，並且有二人對我揮拳，我就馬上按噴霧器」、我噴完
      後，他們才將我壓在地上」、「（你刀子為何會被其他的被告拿走？）他們壓
      我，我彎腰時刀子自己掉下來的」云云。又於九十年六月六日本院審理中供稱
      ︰「（張良加是否有與其他三位被告打你？）有」云云。再於九十年九月二十
      一日本院審理中供稱︰「（案發當初誰先動手打你的？）當時是甲○○拿木板
      打我頭、胸部，另二人徒手打我，這時我就按噴霧器，後來己○○及戊○○在
      我左右側將我壓在地上並要我跪下」云云。另於九十一年三月二十一日本院審
      理中到庭供稱︰「我任球庭華廈大樓主委十一年了，己○○因大樓地下室防盜
      鎖問題，於案當日晚上到我家中找我說要開會解決，所以我才到他家中開會，
      我當時與我朋友庚○○、癸○○（非住戶）二人一同到三十五號六樓甲○○住
      處開會，到他家中時有己○○、戊○○，甲○○、辛○○、乙○○○、另二位
      成年女子我不認識，其中一位是己○○太太，一進去就發生口角吵架，甲○○
      、辛○○、己○○及戊○○四人就圍過來將我壓在地下要我跪下，當天帶刀是
      因先前我家大門被潑硫酸及車子被刺破輪胎及踢凹門二次，他們圍過來時我基
      於防衛才以噴霧器噴己○○，‧‧‧」云云。後於九十一年四月十一日本院審
      理中到庭供稱︰「（對證人子○○○○請假有何意見？）捨棄聲請傳喚此位證
      人，另外針對噴霧器成份如答辯狀所載，我對被告己○○所受傷的診斷證明書
      持百分之百之懷疑，可能是醫師聽信病患陳述而為記載」云云。末於九十一年
      五月二十三日本院審理中供稱︰「噴霧器不會造成灼傷也沒有化學物質，挫傷
      、瘀傷部份如果沒有以木板打的話不會造成」云云。
    2.被告丑○○自稱︰案發當時渠任球庭華廈大樓管理委員會主任委員乙職，惟據
      渠提出雙方均不爭執之球庭華廈各住戶開會通知（八十九年四月十六日）暨會
      議紀錄觀之，球庭華廈自八十九年五月起採輪值二個月之委員制，有關管理費
      用之收取，由輪值住戶管理，並於每次移交時公佈帳目明細，且將餘額轉交予
      下次輪值之住戶，並自八十九年五月起至七月止，由球庭路三五號三樓住戶輪
      值等情，故被告丑○○此部份供述內容顯與事實不符。
    3.被告丑○○對於渠遭何人毆打部分，先於警詢中指稱︰渠被通知到被告甲○○
      住處開會，一進入就被甲○○、戊○○二人先抓住渠雙手，後該二人將渠按在
      地下，叫渠下跪後，己○○即與該二人一起打渠云云；又於偵查八十九年六月
      二十三日初訊中供稱︰開會意見不合，甲○○與己○○就打渠云云；八十九年
      九月二十八日偵訊中供稱︰辛○○徒手打渠，將刀子搶過去云云。準此，究竟
      被告丑○○被何人毆打部分，或稱甲○○、戊○○、己○○云云；或稱除甲○○、戊○○、己○○三人外，尚有辛○○云云，是被告丑○○顯於本案偵審程
      序中，前後供述不一致。
    4.被告丑○○辯稱︰渠開會當日攜帶水果刀與噴霧器與會，係因先前渠家大門為
      甲○○等人潑硫酸及車子被刺破輪胎及踢凹門二次云云，固有提出某部自用小
      型車右前翼子板凹陷照片乙幀，惟該照片充其量僅為該部自用小客車有凹損之
      情形而已，不足以證明確係何人所為，此乃至明之理，且此外，被告丑○○除
      該幀照片外，並無提出其他證據以實其說，斷無依憑被告丑○○之片面指訴，
      遽認被告甲○○、戊○○、己○○等人於案發前是否確實有毀損被告丑○○自
      用小客車之情形至明。
    5.被告丑○○辯稱︰渠一進去，即因一言不合而遭甲○○、戊○○、己○○、辛○○等人壓在地上並要渠跪下云云。然而，被告丑○○自承︰彼時渠係與友人
      庚○○、癸○○等二人一起至被告甲○○住處開會等情，衡諸常情，被告丑○○既有友人庚○○、癸○○等二人陪同，豈有被告丑○○一進入即因一言不合
      而遭甲○○、戊○○、己○○、辛○○等人壓制並跪下，而該二友人不加以施
      救之理。
    6.至噴霧器之成份乙節，觀諸被告丑○○提出雙方均不爭執之金盾噴霧防身器說
      明書，該瓶噴霧器之成份為：百分之三辣椒精，百分之三芥末及百分之九四環
      保冷媒（美國杜邦ＨＦＣ  Ｒ—134ａ），為無毒性，無污染性，非易燃性的
      加壓氣體（INGREDIENTS: 3% of oleoresin capsium(peper gas), 3% of
      mustard, 94% of HFC R-134a. Content is non-toxic, non-inflamable,
      environmental safe and in a high pressure aerosol can）。是以，被告
      丑○○辯稱︰噴霧器成份為百分之三芥末、百分之三樹脂、百分之九四胡椒氣
      體云云，顯與事實不符，且杜邦ＨＦＣ  Ｒ—134ａ環保冷媒顯係化學物質無
      訛，殊與胡椒氣體迥異，益證被告丑○○供述情節不實。
    7.另就被告丑○○受有臉部、頭部及全身多處挫傷及擦傷等傷害究係如何造成部
      分，除擦傷部分應係皮膚表面與其他物質相擦所致外，挫傷則應為鈍器或撞擊
      所致，此乃眾所周知之事，毋待調查而得以自明。被告丑○○指稱︰渠受傷尚
      有「瘀傷」乙節，殊與渠於警詢中所提出之診斷證明書記載內容不符，且瘀傷
      與挫傷乃二種不同程度之傷害，苟被告丑○○有因本案而受有「瘀傷」者，豈
      有在渠所提出之診斷證明書並無瘀傷記載之理。矧以，被告丑○○雖受有前揭
      傷害，但從渠所提出之診斷證明書觀之，洵不足以證明該等傷害係遭受木板、
      其他鈍器或撞擊所致，此亦為當然之理。
  (三)證人庚○○於九十年四月十一日本院審理中到庭結證稱︰「（案發時有陪同丑○○到另三位被告家中？）有，當天我剛好與曾先生到他家，潘先生與另三位被告
    好像有什麼糾紛，就邀我們一齊去另三位被告家中」、「（到場時有發生何事？
    ）到被告家中時約五至十分鐘他們先有爭吵，後來另三位被告就毆打潘先生」、
    「（三位被告是否一齊毆打潘先生？）是。他們三位一齊毆打他」、「（當時你
    在場作什麼？）我在勸架，想要拉開他們，後來警察就來了，一開始潘先生就被
    壓在地上了。然後潘先生就拿出噴霧器噴灑」、「（當時潘先生有帶刀子你知道
    ？）不知道，他們大約打了十分鐘左右」、「（除了這三位外，還有人出手毆打
    潘先生？）沒有」云云。證人庚○○於九十年八月十日本院審理中到庭證稱︰「
    我當時有聽到他們說潘先生有拿刀子，我當時沒有看見，隨後潘先生就被壓在地
    上」等語。證人庚○○於九十一年五月二十三日本院審理中到庭結證稱︰「（八
    十九年五月十二日你人在何處？）我先去丑○○的家中，後來住在潘先生家對面
    的甲○○按電鈴要找丑○○談大樓的事情，後來我們三人就一齊過去甲○○家中
    ，我並不認識甲○○，過去甲○○家中是為了排解二人之事情，剛進去時大家就
    先泡茶聊天，經過約五分鐘左右，雙方就發生了爭執，我跟甲○○在談話，當時
    有二個人說丑○○有帶刀子，馬上將他押在地上，我想應該有出手打丑○○，不
    然丑○○不可能怎麼快就被押在地上，我沒有看見刀子」、「（甲○○有無拿木
    板打丑○○？）我沒有看到」、「（有沒有人叫丑○○跪下？）有，那二位押他
    的人有說跪下，實際上丑○○並沒有下跪，他是整個人被押著，躺在地上，丑○○在躺下前有蹲在地上」、「（有無看到丑○○取出噴霧器？）有，從褲袋取出
    並噴向押他的二個人及其他地方，因為氣味刺激大家都跑出去了，丑○○的太太
    好像在噴霧器噴灑前就進來了，潘太太並沒有拿起酒瓶要打人」等語。是以，證
    人庚○○對於被告甲○○、戊○○、己○○等三人是否有毆打被告丑○○行為等
    情形，先以明確陳述被告甲○○、戊○○、己○○等三人有一起毆打被告丑○○
    之行為，再以推測之詞，認為被告丑○○被壓住，應有出手毆打情形云云，前後
    證述內容丕變，究竟有何人出手毆打被告丑○○，洵難遽以證人庚○○前揭有瑕
    疵之證詞，逕行推斷之。至於證人庚○○於八十九年七月十四日偵查中結證稱︰
    「（當日情形？）我知潘員有帶刀，但沒有抽刀，潘員遭壓制在地上，才拿噴霧
    器出來噴」、「（你們看到此情形有何反應？）我有勸他們」等語，尚不足以證
    實確係何人有毆打被告丑○○之情形，且被告丑○○是否因遭壓制在地上，即有
    下跪十餘分鐘之事實，亦難從證人庚○○前揭偵審中之證述內容得以獲得佐證甚
    明。
  (四)證人癸○○於九十年四月十一日本院審理中結證稱︰「（當天為何去潘先生家中
    ？）找他聊天，後來潘先生邀我們去另三位被告家中，因為他們有一些糾紛要排
    解」、「（你們進去被告家中多久才發生打架？）約二至三分鐘」、「（當時的
    情形如何？）當時有二位將潘先生壓在地上。我不是很確定是那二位」、「（他
    們進去有無談論什麼事，或直接發生打架？）他們有談到潘先生的車子被他們毀
    損，後來就發生爭執了」、「（潘先生何時以噴霧器噴灑的？）他被壓在地上的
    時候，我當時是幫忙勸架」等語。證人癸○○於九十一年五月二十三日本院審理
    中到庭結證稱︰「（八十九年五月十二日晚上你人在何處？）在潘先生他家對面
    ，我當時要去找潘先生聊天，因為潘先生與對面住戶有些爭執，對方很熱情招待
    茶及水果」、「（你與潘先生未到對面住戶前，你有沒有看到潘先生有帶任何東
    西？）沒有看到」、「（當時戊○○為何會上前抓住潘先生的手並大叫他有帶刀
    子？）我當時坐在走道上的背對著門口的小椅子上，丑○○並沒有坐著，是站在
    大門附近，是在我背面，爭執過程中有二人押著丑○○為了制止他，丑○○是蹲
    在地上，頭看著地上，我當時與庚○○二人有過去要勸開雙方，並說大家是鄰居
    不要這樣，當時大家在勸架拉來拉去，丑○○在噴的時候我沒有看到，因為不好
    聞，味道太嗆了，我與庚○○就先跑到外面去」、「（當時你有看到甲○○以木
    板打丑○○？）沒有，現場也沒有木板」、「（與潘先生認識多久了？）約二、
    三年了，交情還不錯，都有在聯絡，庚○○是我與丑○○共同的朋友」等語。是
    故，被告丑○○是否遭何人以木板毆擊，顯難自證人癸○○證詞中得以證實；且
    僅二人壓制被告丑○○，並非被告甲○○、戊○○、己○○等三人共同壓制被告
    丑○○等情。況證人癸○○於偵查中到庭證稱︰「（當天潘員有無抽刀？）沒有
    」、「（刀子何人的？）丑○○」、「（刀子如何遭扣？）我有看見二個人壓住
    潘員，有人說叫他下跪，但我不之是何人說的」、「（潘員有噴霧器？）有」、
    「（當日因何爭執？）不清楚」等語，充其量僅為認定被告丑○○為其他二人壓
    住，有人叫被告丑○○下跪等情之佐憑而已，委難逕認憑證人癸○○偵查中之證
    詞，乃供證被告甲○○有持木板毆打被告丑○○，或被告甲○○、戊○○、己○○等人有與被告丑○○互毆扭打，甚至有強令被告丑○○實際下跪十餘分鐘等情
    形，至為明顯。
  (五)證人丙○○於九十年五月九日本院審理中到庭結證稱︰「（八十九年五月十二日
    晚上有發現被告他們發生爭吵？）有，我住七樓後來有通知要開會，我過去坐在
    外面，結果潘先生進入沒多久我看到他們就發生拉扯，我就先行往外走，我沒看
    到誰先動手」等語。
  (六)證人丁○○於九十年七月六日本院審理中到庭結證稱︰「（本件傷害是否你去現
    場處理？）是，我當天是備勤，勤務中心通知我到場的」、「（當天案發情形如
    何？）我看到二個人將潘先生壓在地上，他們說潘先生有帶刀子及噴霧器，刀子
    是水果刀那種，有無刀鞘在上我忘記了」、「（刀子是他們直接交給你？有無在
    現場聞到噴霧瓦斯的味道？）刀子是他們交給我的，沒有聞到瓦斯的味道」、「
    （當時潘先生有無向你說什麼？）他說刀子及噴霧器是他去開會怕他們人多帶來
    防身用的」、「（你們接受報案到你們去現場約多久？）約三分鐘」、「（當時
    潘先生有帶二位朋友去，是否還在現場？）不記得了，當時人很多」、「（你當
    時到場有看到木板？）沒有」等語。證人丁○○於九十一年五月二十三日本院審
    理中結證稱︰「（接獲報案是你自己到場處理？）我當天是備勤，接獲通報後我
    自己一人先到場處理，我到場時有看到二人抓住丑○○之肩膀，是那二個人目前
    我沒有印象了，我到派出所後才知道丑○○太太當時也在現場，當時現場在屋內
    ，沒有看到其他人有將抓住丑○○的人撥開的動作，我到屋內後，那二個人就將
    丑○○的水果刀、噴霧器交給我，當時雙方還在吵架，丑○○看到我時並沒有告
    訴我對方有逼他下跪的事情，丑○○的筆錄是我製作的，他如何說我就如何製作
    ，在現場丑○○及其親友並未告訴我有關甲○○打傷丑○○所用的木板之事情，
    也沒有將木板交給我，我到現場時間我不記得了，甲○○在當天晚上開會之前有
    打電話來派出所來報案說可能有人會去鬧場，希望我們派人去處理，我們當時有
    了解尚未發生爭端，所以我們就沒有派人去處理，甲○○向派出所報案後到我到
    現場處理時大約一個多小時」、「（你在現場時，丑○○身上有明顯外傷？其他
    人有明顯外傷？）沒有，只有其中一人眼睛紅紅的，以手摀住，我們有問他要送
    醫急救」等語，核與高雄市政府警察局八十九年七月四日（八九）高市警勤字第
    三六○二三號函檢附高雄市政府警察局勤務指揮中心受理各類案件紀錄表各乙紙
    記載相符，即八十九年五月十二日夜間九時三十三分，高雄市政府警察局勤務指
    揮中心接獲某一不詳姓名男子報案，在高雄市○○區○○路三五號六樓，發生打
    架案件後，由證人丁○○到場了解處理。質言之，苟被告丑○○確係為被告甲○○持木板毆打者，渠豈有於處理員警到場後，未當場向處理員警反應，亦未檢附
    或指摘被告甲○○係以哪一塊木板毆打渠之理。
  (七)證人辛○○於九十年五月九日本院審理中到庭結證稱︰「（八十九年五月二十一
    日是否有與三位被告在一齊？）有，我是因親屬關係去戊○○家中走動，後來因
    他們大樓地下室停車場有問題，就請潘先生來家中開會，後來潘先生有帶二位人
    過來」、「（後來發生何事？）後來潘先生一支手好像要抽刀子，戊○○上前拉
    住他的手，潘先生另一支手拿出噴霧器噴己○○，後來就發生扭打」等語。證人
    辛○○於九十年七月六日本院審理中到庭證稱︰「（案發時你人在現場？）我在
    場，當時潘先生進來約二、三分鐘，戊○○有看到他後面有帶刀子，有看到刀身
    ，戊○○叫說他有帶刀子，其他人就上去要搶刀子，我沒有上去，潘先生又拿出
    噴霧器噴戊○○，後來他們又將噴霧器搶下來並壓制潘先生在地上」等語。證人
    辛○○於九十一年五月二十三日本院審理中到庭證稱︰「我當時在甲○○家中，
    他們住戶開會時間我不記得了，丑○○與庚○○及癸○○一齊進來，還有一位老
    先生進來，談話過程中丑○○說話比較大聲，戊○○看到丑○○抽刀子，大喊他
    拿刀子，並上前去搶他的刀子，丑○○當時正在抽刀子並未完全抽出就被制止」
    、「（己○○眼睛為何受傷？）是丑○○拿噴霧器噴的。庚○○與癸○○二人並
    沒有出手打人，但有上前要制止戊○○及己○○，噴完噴霧器後我還在現場」、
    「（有看到甲○○以木板打丑○○？）沒有，甲○○坐在丑○○對面，不可能跳
    過去桌子打他，現場也沒有木板，當時也沒有人逼丑○○下跪，丑○○也沒有下
    跪，後來是我報警的」、「（甲○○與丑○○有無肢體接觸或扭打？）沒有，甲○○只是聲音比較大聲，東西撿起來事情就結束了，我看到刀子掉在地下我便將
    刀子撿起來放在辦公桌上」等語。
  (八)證人乙○○○於九十年六月六日本院審理中到庭證稱︰「（案發地房子是誰的？
    ）是我租的。平時是我夫妻住的與三位小孩，住六年了。沒有其他親戚一齊住」
    、「（戊○○等人平時是否常去你家？）一個月約一至二次」、「（案發當時是
    否家族聚會？）是」、「（那時是否知道潘先生會來？）知道，我們預先有通知
    住戶來我家開會」、「（開會之目的為何？）是有關社區事務細節問題，包括管
    委會交接事宜」、「（當天潘先生是否有帶二位人去你家？）有，但這二位不是
    我們那裏的住戶」、「（當天你有看到潘先生帶兇器？）我沒有看到，他們進到
    我家約五分鐘就發生打架事件」、「（當時是誰先動手？）我要倒茶時我聽到我
    弟弟說他有帶刀子，我弟弟要搶下刀子時，後來他們就發生打架了」、「（你有
    看到潘先生拿出噴霧器噴？）我二位弟弟壓制他時，他有拿出噴霧器來噴」等語
    。證人乙○○○於九十一年五月二十三日本院審理中到庭證稱︰「（案發當天晚
    上你在何處？）在球庭路家中，當天為了要將丑○○主委職務交給三樓的簡增房
    ，雙方有一些意見，所以有發開會通知單要全體住戶開會，當時丑○○帶二位朋
    友一齊進來，他太太沒有一齊來，七樓的老先生也同時進來，進來雙方有先談論
    一些事情，我家大門進來靠牆的沙發是三個位置當時只有甲○○坐著，丑○○在
    甲○○對面站著或蹲著，那邊沒有擺椅子，丑○○二位朋友是坐在背對大門的二
    人座沙發上，我都一直在旁邊聽，後來丑○○說話聲音越來越大並拍了一下桌子
    ，我在準備茶點轉頭過去看，看到戊○○去抓丑○○的手並說他有拿刀子，趕快
    報警，丑○○的張姓朋友過去抓我弟弟，三個人已經快接近地板，己○○就過去
    抓住丑○○的左手，潘的另外一位朋友也上前要撥開己○○及戊○○的手，後來
    我二位弟弟抓住丑○○的雙手，潘的二位朋友就停手了，丑○○不知道如何取出
    噴霧器並對著己○○的臉噴他的眼睛」、「（丑○○在警察未來前是否有人逼他
    下跪？）沒有，丑○○噴了噴霧器後，我們覺得眼、鼻、舌有麻麻的感覺，我就
    找小孩下樓，潘的二位朋友走在我前面一齊下樓梯，到三樓時碰到三樓的簡增房
    正要上樓，我就叫我女兒將其他小孩帶走，我再進我住處，進來時就發現丑○○
    太太已在我家，後來在等警察來時，丑○○有站也有坐在二人座沙發上，並由己○○及戊○○抓著他的雙手，丑○○的太太有要我弟弟放開他先生，我弟弟不肯
    ，她拿起桌上的玻璃瓶作勢要打己○○，己○○就說你敢打我並推了她一把，結
    果沒有打成」等語。
  (九)證人壬○○於九十年六月六日本院審理中到庭證稱︰「（當天為何到案發現場？
    ）那天剛好有空，又很久沒有去甲○○家，所以與戊○○及己○○一齊去，我當
    天並不知他們要開會」、「（可否說明案發現場經過？）當天我們去時，後來潘
    先生有過來，我看到他很大力拍桌子，拍完後他手就往後口袋抽出刀子，我有看
    到刀身亮亮的，戊○○就往前去奪刀子，奪下刀子時戊○○及己○○一人抓住他
    一支手，他一直掙扎想掙脫掉，因為想說已奪下刀子戊○○先放掉他一支手，己○○還抓住他一支手，這時他就拿出噴霧器來噴」等語。證人壬○○於九十一年
    五月二十三日本院審理中到庭證稱︰「我當時與我先生戊○○及我兒子三人到甲○○家中，到時他們還沒有開會，但有看到桌上有很多水果，我問後才知道他們
    要與丑○○開會，後來陸續己○○一人及辛○○一人進來」、「（他們何時開始
    開會的？）約晚上八點多開始開會，丑○○帶了二位朋友，及一位大樓住戶老先
    生，丑○○太太沒有過來，開會過程甲○○大門都打開，講了約二、三分鐘是關
    於大樓管理費的問題，我沒有仔細聽他們對話的內容，客廳很小，因為有客人來
    所以我們就讓出沙發讓他們開會，老先生坐在大門旁的小椅子上，甲○○與丑○○的二位朋友坐在靠牆的沙發，丑○○坐在對面的沙發中間有一張茶几，我站在
    丑○○的左後方，己○○與戊○○坐在餐桌，餐桌後就是房，辛○○坐在辦公
    桌上，甲○○的太太忙著走來走去要泡茶給他們喝」、「（如何發生衝突的？）
    突聽到丑○○拍了一下桌子，並說甲○○我不怕你，我才特別注意到他，並從右
    後方口袋抽出刀子，我看到亮亮的東西在他的褲後袋附近，戊○○就說他有帶刀
    子並過去抓丑○○的右手，所以刀子並未直接朝向甲○○，丑○○仍然要取出那
    支刀子一直掙扎，己○○又再向前抓住丑○○左手不要讓他有再拿刀的機會，丑
    ○○一直掙扎撞壞了電風扇及椅子，這時丑○○的太太才進來」、「（己○○何
    時受傷？）在丑○○太太還沒有進來之前，己○○有鬆開抓住丑○○的左手，只
    有戊○○制止丑○○，丑○○才趁機直接從褲口袋拿出噴霧器，在己○○眼前直
    接噴己○○的眼睛，辛○○趁水果刀掉在地上就撿起放在辦公桌，因為噴霧器噴
    後屋內空氣不好，我就叫小孩下樓去，我沒有下樓」、「（這段過程中丑○○的
    二位朋友有無其他動作？）有，他們二人其中一人過來推戊○○，戊○○鬆手後
    跌倒在地，丑○○藉機在屋內吵鬧撞東西，另外一人只有站起來沒有其他動作，
    潘的二位朋友都沒有出手打甲○○、戊○○、己○○，後來因為丑○○噴噴霧器
    ，潘的二位朋友就走掉了，當時警察還沒有到場處理」、「（丑○○的太太進來
    後，有說何話作何動作？）她進來後看到己○○及戊○○抓住丑○○的手臂，坐
    在椅子上，當時桌椅已經亂七八糟，就要他們二人放開潘先生，己○○及戊○○
    怕丑○○再傷人不肯鬆手，雙方一直僵持到警察到場處理將丑○○帶走，戊○○
    到警局作筆錄前先向警察說眼睛受傷要先去醫院治療」、「（當天有無人逼丑○○下跪？）沒有。戊○○一直都沒有告丑○○，後來丑○○向地檢署告戊○○誣
    告」等語。
  (十)互核上開證人庚○○、癸○○、丙○○、丁○○、辛○○、乙○○○、壬○○等
    人證詞相符部分，據此，右揭事實堪以認定。此外，另輔以被告甲○○、戊○○
    、己○○等人供述如次︰
    1.被告甲○○於九十年三月四日本院審理中供稱︰「（那天潘先生為何會去你家
      ？）因為他當了十一年大樓主委，但都沒有公佈財物，我當天是要他去我家談
      大樓的事，那時他已不是主委了」、「他（指丑○○）進來就數落我的不是，
      約五、六分鐘，我見他欲從背後抽出東西來，戊○○就往前抓住他右手將他制
      伏在地，他帶來的朋友其中一人把戊○○推倒，己○○就往前將他左手抓住」
      等語。被告甲○○於九十一年三月二十一日本院審理中到庭供稱︰「當時丑○○已不是主委，十一年主委了沒有公布收支明細，丑○○在社區內只要有住戶
      有異見，就怒目相向，曾經在我剛搬去約六年前，因為拿電擊棒傷害一位耳鼻
      喉科醫生太太住戶，丑○○找我作證，後來雙方有和解，丑○○住在我正對面
      ，林森一路一五八巷，我們是住同一棟，住戶在八十九年四月份經住戶開會通
      過改選採輪值方式，我再提出會議紀錄，我當天有到他家中找他到我家中討論
      ，丑○○當天穿襯杉下擺放下來，我們不知他帶刀子進來，我當天並未拿木板
      毆打丑○○，當時有己○○、戊○○、辛○○、我，乙○○○、我的三個小孩
      ，丑○○與他二位朋友及他那邊的七樓住戶丙○○一同進來，‧‧‧」等語。
    2.被告己○○於九十一年三月二十一日本院審理中到庭供稱︰「我當天獨自一人
      去姐夫甲○○家中泡茶，我並未約丑○○開會，丑○○進來時共有四人，丑○○與他二位朋友及一位住戶，我們就讓出地方給他們開會，剛開始時雙方談得
      不錯，開會中雙方吵鬧起來，只有甲○○與進來的四人開會，開會內容談到大
      樓地下室是否裝防盜鎖問題，當時我與戊○○坐在丑○○後面另一張桌子，我
      有看到丑○○從後口袋抽出刀子，戊○○上前將丑○○拿刀子的手抓住，二人
      就倒在地，癸○○見狀勒住戊○○的脖子，我過去把癸○○拉開，並去抓丑○○另一支左手，過程中刀子掉在地上，辛○○撿回放在桌上，當時泡茶時有甲○○太太乙○○○及戊○○太太陳霞英及幾個小孩在場，在爭執中丑○○太太
      進來拿酒瓶要打我，我推開她，我放開丑○○的手，他就拿出噴霧器以近距離
      噴我眼晴，我沒有要丑○○下跪」等語。
    3.被告戊○○於九十一年四月十一日本院審理中到庭供稱︰「開始時甲○○及住
      戶老先生一人、丑○○及二位不認識之人在開會沒有發生口角，我不是住戶沒
      有參與開會，本來我們在客廳聊天，住戶進來後我們就退到後面餐桌處，我當
      天與我太太（陳霞英現改名為壬○○）、小孩（目前滿七歲）八十三年八月三
      日出生一同前去的，現場還有己○○、辛○○，我姐姐乙○○○到裏面泡茶準
      備水果，小孩都在房間內，開會內容我不清楚，我看見丑○○拍桌子並站了起
      來，從右後褲袋準備要抽刀子出來，我就抓住他的右手，丑○○帶來的二人就
      過來把我堆倒，我當時大喊丑○○有帶刀子趕快報警要警察來處理，丑○○在
      我抓住他的手時還一直掙扎，後來我與丑○○二人一齊倒在地上，丑○○的刀
      子就掉在地上，我沒有注意甲○○是否拿木板毆打丑○○，當時場面很混亂，
      甲○○與找都沒有被打只是在拉扯中，己○○眼睛有被噴霧器噴到，後來雙方
      都停手下來丑○○的太太進來想拿酒瓶打己○○有作動作但沒有打下，當時離
      二位警察到場時間很短不可能有下跪十幾鐘之事發生，丑○○受傷部份有可能
      是在拉扯中造成的」等語。
  (十一)被告即告訴人丑○○、己○○等二人因本件衝突糾紛而分別受有如事實欄所示之
    傷害，有高雄市立大同醫院醫師蔡民鋒出具之診斷證明書及高雄醫學大學附設中
    和紀念醫院醫師程華興出具診斷證明書各乙紙在卷可稽，其中被告己○○傷害部
    分，並經本院依職權調取高雄醫學大學附設中和紀念醫院相關病歷資料八張核閱
    屬實，是被告丑○○空言指摘診斷醫師聽信被告己○○陳述而記載云云，並無提
    出其他相當證據以實其說，故渠上開所辯，應係臨訟圖卸刑責之避就飾詞，殊無
    足採。又被告即告訴人丑○○、己○○分別受有傷害，與被告戊○○、己○○及
    丑○○之加害行為間，有相當之因果關係存在。另有被告丑○○所有之水果刀乙
    把及噴霧器乙瓶扣案足資佐證。職是之故，本案事證以明確，被告丑○○、戊○○、己○○等傷害犯行洵堪認定，應予分別依法論科。
二、核被告丑○○、戊○○、己○○等人所為，分別係犯刑法第二百七十七條第一項
    之普通傷害罪。
  (一)按對於現在不法之侵害，而出於防衛自己或他人權利之行為，不罰。但防衛行為
    過當者，得減輕或免除其刑，刑法第二十三條定有明文，此即學理上所謂「正當
    防衛」之阻卻違法事由；而正當防衛必須對於現在不法之侵害始得為之，侵害業
    已過去，即無正當防衛可言。至彼此互毆，又必以一方初無傷人之行為，因排除
    對方不法之侵害而加以還擊，始得以正當防衛論。故侵害已過去後之報復行為，
    與無從分別何方為不法侵害之互毆行為，均不得主張防衛權，最高法院三十上字
    第一○四○號著有判例在案，被告丑○○辯稱︰渠噴灑噴霧器之行為，係出於「
    緊急防衛」云云，惟渠按噴霧器噴灑氣體時，業已掙脫被告戊○○、己○○等二
    人之制服，悉如前述，難認有何現時不法之侵害存在，故被告丑○○按噴霧器噴
    灑氣體之行為，殊與正當防衛之要件有間，且被告戊○○、己○○等二人制服被
    告丑○○之行為，悉為被告丑○○個人行為所招致，斷無因此認被告丑○○之傷
    害行為，有何「正當防衛」之阻卻違法事由存在，此乃當然之理。而被告丑○○
    此一傷害行為，亦非與刑法第二十四條規定之緊急避難相當，蓋緊急避難者，乃
    因避免自己或他人生命、身體、自由、財產之緊急危難而出於不得已之行為，觀
    諸被告丑○○傷害行為之彼時，並非有何生命、身體、自由、財產之緊急危難存
    在，故渠所實施之傷害犯行，委難認有何緊急避難之阻卻違法事由存在。
  (二)另被告戊○○、己○○之傷害行為部分，固然被告戊○○、己○○二人係因被告
    丑○○正欲自後褲袋內抽出扣案之水果刀之際，遂分別上前制止並制服被告丑○○等情，洵難謂有何現時不法侵害存在或有何生命、身體、自由或財產之緊急危
    難存在，亦與正當防衛或緊急避難無涉；惟被告戊○○、己○○二人所實施之傷
    害犯行，乃同時分別實施，復查無其他積極事實足資肯認被告戊○○、己○○二
    人有何犯意聯絡或行為分擔存在，故公訴人此部分認被告戊○○、己○○二人乃
    共同正犯，尚有誤會。
  (三)被告丑○○前曾於八十三年十一月三日，因未取得律師資格，意圖營利，而辦理
    訴訟事件，除依法執行業務外而違犯律師法第四十八條之罪刑事案件，迭經本院
    （八十四年度易字第一四二六號）及臺灣高等法院高雄分院（八十四年度上易字
    第一○八八號）於八十四年七月十一日判處有期徒刑五月確定，並於八十四年十
    一月一日以易科罰金執行完畢等情，有臺灣高雄地方法院檢察署刑案資料查註紀
    錄表、臺灣高等法院被告全國前案紀錄表及本院被告院內索引卡紀錄表各乙份在
    卷可按，渠前受有期徒刑執行完畢，於五年以內再犯本案最重本刑為有期徒刑以
    上之罪，為累犯，應依刑法第四十七條之規定，加重其刑。
  (四)爰審酌被告丑○○與被告甲○○均為居住新興區「球庭華廈」大樓之對門鄰居，
    被告丑○○竟因細故攜帶水果刀及噴霧器至被告甲○○住處參與開會，動機即有
    不良，嗣因雙方口角衝突而發生爭執糾紛，被告丑○○倏而欲取出渠所藏放攜帶
    之水果刀，顯有滋事之意，殊不知鄰居間之相處應以和為貴，敦親睦鄰亦屬吾國
    固有之道德，在今日文明之社會中，遇事應以理性態度解決並面對之，而非動輒
    以詈罵、打鬥等非理性方法逞強鬥狠逼迫對方接受，嚴重破壞社會祥和風氣；且
    對於非現時不法侵害之情況下，恣意取出噴霧器朝被告己○○左眼近距離噴灑，
    惡性重大，犯罪情節非輕，另於犯罪後為脫免刑責，砌詞狡卸，避重就輕，且於
    本院審理中犯罪態度不佳，殊難認有何悔改之意。至被告戊○○、己○○二人所
    為之傷害行為，係為制止被告丑○○將抽出水果刀傷人所實施之行為，考量伊二
    人犯罪之動機、目的、所受刺激及犯罪之手段、所生危害及犯罪後之態度等一切
    情狀，分別量處如主文所示之刑，並諭知易科罰金之折算標準。
  (五)扣案之噴霧器乙瓶乃被告丑○○所有，業據渠供明屬實在卷，且係供渠實施傷害
    犯罪所用之物，應依刑法第三十八條第一項第二款之規定，併予宣告沒收。至扣
    案之水果刀乙把雖亦係被告丑○○所有，亦據渠供明屬實在卷，惟該把水果刀既
    非違禁物，究係有何用途，與被告丑○○所為之傷害行為何干，是否確為供被告
    丑○○傷害所預備之物，概屬不明，爰不另為沒收之諭知，是公訴人此部分聲請
    沒收，尚與法有違，附此敘明。
  (六)另公訴人認被告戊○○、己○○二人尚涉犯有刑法第三百零四條之強制罪嫌，惟
    觀諸前揭理由欄二部分即知，除被告即告訴人丑○○片面指訴外，並無其他相當
    之積極證據足資肯認被告戊○○、己○○有此部分強制罪之犯行，而被告即告訴
    人丑○○之片面指訴前後不一，已如前述，被告戊○○、己○○二人強制罪之犯
    行既不能證明，本應為被告戊○○、己○○二人此部分無罪判決之諭知，惟公訴
    亦指認此部分與前揭有罪部分有牽連犯之裁判上一罪關係，爰不另為無罪判決之
    諭知，併此指明。
貳、無罪部分︰
一、公訴意旨略以︰被告甲○○於前揭爭執糾紛中，持木板毆打被告丑○○，嗣後，
    再與被告戊○○、己○○等人合力將被告丑○○壓制住，強令其下跪十餘分鐘，
    而使被告丑○○行無義務之事，因認被告甲○○涉犯有刑法第二百七十七條第一
    項之傷害及同法第三百零四條之強制等罪嫌。
二、按犯罪事實應依證據認定之，無證據不得推定其犯罪事實；被告之自白，不得作
    為有罪判決之唯一證據，仍應調查其他必要之證據，以察其是否與事實相符，刑
    事訴訟法第一百五十四條及第一百五十六條第二項分別定有明文。次按刑事訴訟
    法上所謂認定犯罪事實之證據，係指足以認定被告確有犯罪行為之積極證據而言
    ，如未能發現相當證據或證據不足以證明，自不能以推測或擬制之方法，以為裁
    判基礎，最高法院二十九年上字第三一○五號及同院四十年臺上字第八十六號分
    別著有判例；又認定不利於被告之事實，須依積極證據，苟積極證據不足為不利
    被告之認定時，即應為有利於被告之認定，更不必有何有利之證據，最高法院三
    十年上字第八一六號判例參照；復按被害人所述被害情形如無瑕疵可指，而就其
    他方面調查又與事實相符，則其供述固可採為判決基礎；告訴人之告訴，係以使
被告受刑事訴追為目的，是其陳述是否與事實相符，仍應調查其他證據以資審認
    （最高法院三十二年度上字第六五七號及五十二年度臺上字第一三○○號判例要
    旨參照），無論直接證據或間接證據，其為訴訟上證明，須於通常一般人均不至
    於有所懷疑，而得確信其為真實之程度者，始得據之為有罪之認定，倘其證明尚
    未達此一程度，而有合理性懷疑之存在時，即無從為有罪之認定，若不能證明被
    告犯罪者，應諭知無罪之判決，刑事訴訟法第三百零一條第一項定有明文，合先
    敘明。
三、公訴人認被告甲○○涉犯有傷害及強制等罪嫌，無非係以被告即告訴人丑○○指
    訴及診斷證明書為證，另有證人庚○○、癸○○等人於偵查中到庭結證屬實為其
    論據。惟訊據被告江南月堅決否認有何傷害或強制等罪之犯行，辯稱︰伊並未拿
    木板毆打被告丑○○，亦未強令被告丑○○下跪，係被告丑○○亂說等語。
四、經查︰
  (一)證人庚○○、曾世楊、丁○○三人證詞均得以證明被告甲○○並未持木板毆打被
    告丑○○，亦未強令被告丑○○下跪等情，悉如前述，且核與其他證人辛○○、
    乙○○○、壬○○等人證詞大致相符，亦如前述，堪認為信實。
  (二)準此，本案公訴人認被告甲○○涉犯有傷害及強制罪嫌，除被告即告訴人丑○○
    片面指訴外，診斷證明書僅能為被告受有如事實欄所示之傷害而已，無法證實該
    傷害為何人所實施，此乃當然之理。
  (三)職是，本案除被告即告訴人丑○○片面指訴外，經查並無任何適合於被告甲○○
    犯罪事實認定之證據，調查證據方法咸已窮盡，悉如前述，而被告甲○○被訴傷
    害及強制等罪嫌，尚屬不能證明，而被告並無自證無罪之義務，是被告甲○○否
    認犯罪所持之辯解，縱無可取，仍不得因此資以為反證其犯罪之論據；且訴訟上
    證明之資料，須通常一般之人均不致於有所懷疑，而得確信其為真實之程度者，
    始得據為有罪之認定。刑事訴訟之被告依法並無自證無罪之義務，若控罪所憑之
    積極證據，在生活經驗上尚不足以排除其他有利被告之合理推斷，致不足以證明
    犯罪事實時，仍不能因被告否認犯罪之辯解不成立，資為被告不利認定，最高法
    院迭著有九十一年度臺上字第一五三六號、九十年度臺上字第七三一四號、第六
    五五五號、第六二二○號、第六二二一號、第四五一三號、第三八八五號、第一
    一二三號、九十年度臺非字第二四一號、八十八年度臺上字第二六○七號、八十
    七年度臺上字第三四七一號刑事判決在案足資參照。是揆諸上揭條文及說明，被
    告甲○○被訴傷害及強制等犯行既屬不能證明，自應為被告甲○○無罪判決之諭
    知。
據上論斷，應依刑事訴訟法第二百九十九條第一項前段、第三百零一條第一項，刑法
第二百七十七條第一項、第四十七條、第四十一條第一項、第三十八條第一項第二款
，罰金罰鍰提高標準條例第一條前段、第二條，判決如主文。
中      華      民      國      九十一      年    六    月    二十七    日
                                  臺灣高雄地方法院刑事第二庭
                                      法  官  劉  定  安
右正本證明與原本無異。
如不服本判決，應於判決送達後十日內，向本院提出上訴狀。
                                      書記官  歐  文  政
中    華    民    國      九十一      年      七      月      二      日
附錄本案論罪科刑法條全文︰
刑法第二百七十七條
傷害人之身體或健康者，處三年以下有期徒刑、拘役或一千元以下罰金。
